【裁判字號】    99,易,1792
【裁判日期】    991222
【裁判案由】    詐欺
【裁判全文】
臺灣板橋地方法院刑事判決              99年度易字第1792號
公  訴  人  臺灣板橋地方法院檢察署檢察官
被      告  吳沂樺
上列被告因詐欺案件，經檢察官提起公訴（99年度調偵字第211
號），本院判決如下：
    主  文
吳沂樺無罪。
    理  由
一、公訴意旨略以: 被告吳沂樺自民國95年6 月20日起，在臺北
    縣新莊市○○路○ 段91號之住處召集合會，且自任會首，會
    員連同會首共計36會，約定每會新臺幣（下同）2 萬元，會
    期自95年6 月20日至98年5 月20日止，採內標制， 每月20
    日20時在其位於上址之住處開標（下稱系爭合會），邀集呂
    枝梅、黃錦珠、黃清草、吳呂寶菜、告訴人何雲濤等人參加
    上開合會，並由其負責收取會員之會款及交付合會金事宜。
    詎被告於96年8 月間，明知合會已處於不能繼續進行之狀態
    ，竟未宣告倒會，利用告訴人何雲濤關於倒會資訊之落差致
    告訴人陷於錯誤，繼續交付合會會款，自96年9 月20日起至
    97年10月20日止，總計向告訴人收取14期會款達425, 800元
    ，吳沂樺隨即將之用以清償對他人之債務，嗣因被告於97年
    11月20日週轉不靈對外宣布倒會，告訴人始知悉前情，因認
    被告涉犯刑法第339 條第1 項之詐欺取財罪。
二、按犯罪事實應依證據認定之，無證據不得認定其犯罪事實；
    又不能證明被告犯罪者，即應諭知無罪之判決；刑事訴訟法
    第154 條第2 項、第301 條第1 項分別定有明文。又檢察官
    就被告犯罪事實，應負舉證責任，並指出證明之方法，刑事
    訴訟法第161 條第1 項定有明文。因此，檢察官對於起訴之
    犯罪事實，應負提出證據及說服之實質舉證責任。倘其所提
    出之證據，不足為被告有罪之積極證明，或其闡明之證明方
    法，無從說服法官以形成被告有罪之心證，基於無罪推定之
    原則，應為被告無罪判決之諭知，而不能以推測或擬制之方
    法，以為裁判基礎（最高法院92年度台上字第128 號及40年
    度台上字第86號判決意旨參照）。再按刑法上詐欺罪之成立
    ，要以加害者有不法取得財物之意思而實施詐欺行為，被害
    者因此行為，致表意有所錯誤而為財產上處分，受有損害，
    且加害者所用行為，堪認為詐術者，始足當之（最高法院19
    年上字第1699號、46年台上字第260 號判例意旨參照），從
    而行為人如非自始基於不法所有之意圖，以詐術使人交付財
    物，或交付財物者並無損害，或者所受損害，非由欺罔行為
    陷於錯誤所致，均不得遽以詐欺罪相繩。
三、按被告以外之人於審判外之陳述，雖不符刑事訴訟法第159
    之1至159之4 之規定，而經當事人於審判程序同意作為證據
    ，法院審酌該言詞陳述或書面陳述作成時之情況，認為適當
    者，亦得為證據；又當事人、代理人或辯護人於法院調查證
    據時，知有第159條第1項不得為證據之情形，而未於言詞辯
    論終結前聲明異議者，視為有前項之同意，刑事訴訟法第15
    9條之5第1項、第2項分別定有明文。本案以下所引用被告以
    外之人於審判外之言詞或書面陳述，雖有部份屬傳聞證據，
    惟檢察官、被告均表示同意作為證據（見本院卷第20頁背面
    至第21頁、第31頁背面），復於言詞辯論終結前，均未聲明
    異議，本院審酌上開證據作成時亦無不適當之情形，自均有
    證據能力。
四、本件公訴人認被告涉有詐欺取財罪嫌，係以告訴人何雲濤於
    偵查中之指述，及證人呂枝梅、黃錦珠於偵查中之證述，認
    被告明知系爭合會自96年8 月20日（即第16會）即無法繼續
    進行，仍向何雲濤收取合會會款，而以此方式施用詐術，並
    有互助會單3 張等為其主要論據。
五、訊據被告固不否認於上開時間、地點自任會首召集合會，每
    會之標金為2 萬元，採內標制，惟堅決否認有何詐欺取財犯
    行，辯稱:96 年8 月後合會仍繼續進行，後來因為該會會員
    林恆宏、葉雙妹於合會進行中標到合會金後約1 、2 個月即
    未再繳交死會會款，伊本來想讓合會繼續進行所以幫林恆宏
    、葉雙妹承接繳交會款，到97年11月20日伊經濟狀況不佳，
    覺得無法承接那麼多的金額才倒會的；停會之後伊想將死會
    會員繳交之會款來彌補活會會員之損失，不足之部分伊自己
    也有繳，並找活會會員協調，伊並無詐欺取財之犯意等語。
    經查:
  (一)被告於95年6 月20日召集合會，會期自95年6 月20日起至98
    年5 月20日止，每會2 萬元，採內標制。而告訴人何雲濤、
    證人呂枝梅、黃錦珠、黃清草、吳呂寶菜均係系爭合會之會
    員，及該合會進行至97年11月20日即宣告倒會等情，業據證
    人即告訴人何雲濤、證人呂枝梅、黃錦珠、黃清草、吳呂寶
    菜證述明確，核與被告供述情節相符，復有系爭合會之互助
    會單1 紙在卷足佐，上開事實均堪認定屬實。
  (二)證人何雲濤於偵查中證述: 伊之前有跟過被告的會1 次，那
    次會有完成，而且被告的先生是新莊獅子會會長，伊認為被
    告及其先生很有信用，才會跟被告的會；被告第16會就倒會
    沒有告訴伊，直到伊繳到第29會才告訴伊等語（見偵一卷第
    18、30頁），是依告訴人何雲濤上開證詞，告訴人係認被告
    就系爭合會於進行至第16會即行倒會，竟未告知告訴人，而
    仍向告訴人收取會款，而認被告有詐欺取財之犯行。然證人
    李麗珠於偵查中證述: 伊以「李麗珠」、「熊春富」名義參
    加系爭合會，在97年5 、6 月間有標到1 會等語（見偵一卷
    第42頁）；另證人黃錦珠於偵查中證稱: 伊參加系爭合會，
    於97年3 月標取合會金（見偵一卷第43頁），足徵系爭合會
    於第16會（即96年8 月20日）後，仍有繼續開標及投標之事
    實，並無倒會情事。參以告訴人所提互助會單上記載，編號
    5 、7 、8 、10、18、22、30號共7 位會員之標金欄記載「
    活會」或空白，其餘會員之標金欄位均有標示該會員之得標
    金額，故依系爭合會到期日之98年5 月20日往回推算之結果
    ，該合會進行至第29會（即97年11月20日），而在此之前合
    會運作均屬正常，證人何雲濤空言指稱被告第16會（即96年
    8 月20日）就倒會沒有告訴伊，直到伊繳到第29會才告訴伊
    而有詐欺之犯行云云，非屬可信，公訴人據此推認被告明知
    系爭合會96年8 月20日已無法繼續進行，仍以向告訴人繼續
    收取會款之方式施用詐術，自難憑採。
  (三)再公訴人復以證人黃錦珠、呂枝梅於偵查中分別證述其等於
    97年3 月間、96年間標得合會後，被告開立交付合會金之支
    票均跳票等情，而認被告已明知合會不能繼續進行，而仍向
    告訴人何雲濤詐收合會會款。惟證人黃清草於本院審理中證
    述: 伊有參加系爭合會，係編號29、30號記載的「新協豐」
    ，第1 會伊有標到，被告全部付現金給伊了，標到後死會的
    錢被告有繼續給伊，第1 個會標到後被告付錢給伊，隔月伊
    再去標被告就說不能標了等語（見本院卷第52頁反面），佐
    以系爭合會進行至97年11月20日被告宣布倒會等節，足徵被
    告97年9 、10月間尚得以以現金支付證人黃清草所標取合會
    金全額，可見系爭合會於斯時關於合會金交付並無異狀，縱
    部份會員有逃匿而拒繳會款之情，被告仍有充足資金來源可
    供週轉，自難僅因證人黃錦珠於97年3 月標取之合會金支票
    跳票，即推認被告明知合會無法繼續進行，仍向告訴人何雲
    濤收取會款，而以此方式施用詐術。且證人呂枝梅到院證稱
    : 伊有參加系爭合會，1 個是編號2 的「呂枝梅」，另1 個
    是編號3 的「黃錦珠」。黃錦珠的部份是因為黃錦珠不願她
    先生知道她跟會，所以黃錦珠的會錢都是交給伊，伊再將會
    錢交給會頭；「呂枝梅」名義的會差不多在合會進行3 分之
    1 時以4500元標到，標到後被告以現金支付合會金全額，之
    後伊有繼續交死會會款；後來隔了3 、4 個月，「黃錦珠」
    名義的會也標到了，合會金被告一部份以現金支付，一部份
    以支票支付，支票面額大約是十幾萬元，被告說系爭合會有
    會員標取合會金後跑掉，伊知道被告有困難，就將被告開立
    之支票用來抵後面要繳的死會會款，所以該支票沒有兌現過
    ，系爭合會就伊所知均有繼續進行，因為後面還有很多人去
    標，但進行到何時伊就不知道了等語（見本院卷二第50頁至
    第52頁），足見證人呂枝梅並未將被告開立用以支付合會金
    之支票兌現，自無經兌現後而有跳票情事，衡以被告於察覺
    自身經濟狀況困難之際，即將遭人倒會情節告知證人呂枝梅
    ，並允以合會金支票抵付會款方式減輕會員之損失，益徵被
    告並無明知合會已無法進行，仍故意向合會會員收取會款之
    施用詐術行為至明。
  (四)再按民法債編於88年4 月21日修正增訂第709 條之1 至第
    709 條之9 合會專節，民法債編施行法並明定前開修正增訂
    條文自89年5 月5 日起施行。依民法第709 條之1 第1 項前
    段規定：「稱合會者，謂由會首邀集二人以上為會員，互約
    交付會款及標取合會金之契約。」又依民法第709 條之9 之
    規定: 「會首破產、逃匿或有其他事由致合會不能繼續進行
    時，會首及已得標會員應給付之各期會款，應於每屆標會期
    日平均交付於未得標之會員。但另有約定者，依其約定。會
    首就已得標會員依前項規定應給付之各期會款，負連帶責任
    。」，故遇有已得標會員倒會致合會不能繼續進行時，會首
    及已得標會員應給付之各期會款，應於每屆標會期日平均交
    付於未得標之會員，會首並負有連帶責任。而證人黃清草到
    院證述: 伊有參加系爭合會，就是會單上面記載編號29、30
    號之「新協豐」，第1 會即編號29的會伊有標到，被告全部
    付現金給伊了；另1 個活會伊要去標時，被告說會已經停了
    ，不能標了，被告說看死會能夠收多少會款，分期給付給活
    會會員，後來就活會之部分，被告每個月大概給伊2 萬或4
    萬，目前被告沒有欠伊錢，被告已經都慢慢還清了等語（見
    本院卷二第10、11頁）；核與被告供陳: 這個會停會後，伊
    有通知剩下之7 會會員過來協調，請他們給伊時間，伊分期
    攤還給他們，剛開始的時候，伊是把死會的錢收來還活會的
    7 個人，不足之部分伊用支票來給付（見本院卷二第56頁）
    等語相符，參以證人呂枝梅、吳呂寶菜於本院審理中均證稱
    : 就系爭互助會，被告並無積欠渠等款項等語（見本院卷二
    第51、52頁反面、54頁），是被告於系爭合會倒會後之處理
    方式，已符合上開民法之相關規定，倘被告確有利用合會會
    員關於倒會資訊之落差，惡意收取會款後再行宣布倒會，其
    理應向各活會及死會會員收取會款後，即行逃匿隱蔽，豈有
    於97年10月20日宣布倒會後，再行召集活會會員，並允以分
    期清償積欠活會會員之款項之可能，顯見被告於系爭合會進
    行當時，並無為自己不法所有之意圖。況且，被告於系爭合
    會宣布倒會後，已對告訴人何雲濤進行部分補償，此觀告訴
    人何雲濤於偵查中自承:97 年11月20日被告宣布倒會後，伊
    有收到16萬5 千元，但後來餘款就沒有收到了等語（見偵一
    卷第17頁）自明，縱被告事後於97年11月20日宣布系爭合會
    無法進行，而就告訴人何雲濤已繳交之互助會款尚未清償，
    亦屬合會契約債務不履行之民事糾葛，無法以事後被告未清
    償欠款之情節，遽以推認被告主觀上有不法之意圖。從而，
    被告是否主觀上有為自己不法所有之詐欺犯意，亦有可疑。
六、綜上所述，公訴人所舉事證，尚存有合理性之懷疑，本院依
    現存證據資料，無法認定被告主觀上有為自己不法所有之意
    圖，有何對告訴人何雲濤詐術之實施，致告訴人因而陷於錯
    誤而交付會款之情形，依上揭法律意旨，無從獲得被告涉犯
    詐欺罪有罪之心證，此外，復查無其他積極證據，足資證明
    被告犯罪，根據上揭所示「罪證有疑、利於被告」法則，應
    為有利於被告之認定。從而，本件既不能證明被告犯罪，自
    應為被告無罪之諭知。
據上論斷，應依刑事訴訟法第301 條第1 項，判決如主文。
本案經檢察官楊翰濤到庭執行職務。
中    華    民    國    99    年    12    月    22    日
                      刑事第四庭  審判長法  官  侯志融
                                        法  官  陳世旻
                                        法  官  黃繼瑜
以上正本證明與原本無異。
如不服本判決應於收受判決後10日內向本院提出上訴書狀，並應
敘述具體理由。其未敘述上訴理由者，應於上訴期間屆滿後20日
內向本院補提理由書（均須按他造當事人之人數附繕本）「切勿
逕送上級法院」。
                                        書記官  謝雪紅
中    華    民    國    99    年    12    月    22    日

司法院資訊處製作；財團法人民間司法改革基金會備份。
